臺灣高等法院臺中分院刑事判決　　　　100年度上訴字第862號
上　訴　人　臺灣彰化地方法院檢察署檢察官
被　　　告　姚雯
上列上訴人因被告誣告案件，不服臺灣彰化地方法院99年度訴字
第1159號，中華民國100年2月11日第一審判決（起訴案號：臺灣
彰化地方法院檢察署99年度偵字第726號），提起上訴，本院判
決如下：
    主  文
上訴駁回。
    理  由
一、公訴意旨略以：被告姚雯明知林雅淑於民國97年9月28日
    凌晨3時31分許進入彰化縣彰化市○○路○段538號，其與林
    雅淑之夫辛慕白所承租居住之海德堡汽車旅館112號房，係
    警員在其自行打開該房間後門欲離去時，告知其涉嫌通姦，
    請其暫勿離去後進入房間，由警方打開前門使林雅淑及友人
    進入會同警方查證通姦事實及蒐集證物，而非無故侵入，且
    明知其係在警方告以遭人指稱涉嫌通姦請其留下以釐清案情
    之情況下，由警方陪同而未離開現場，並無遭人以非法方法
    剝奪行動自由，亦明知林雅淑及友人取走汽車旅館房間內之
    床單，係為保全床單上所留下之毛髮證物，並非意圖為自己
    不法之所有，然因不滿林雅淑對其與林雅淑之夫辛慕白於同
    年月27日晚間10時20分許進入上開汽車旅館房間後所為性交
    之相姦行為提出妨害婚姻之告訴，竟意圖林雅淑受刑事處分
    ，而於98年3月2日在臺灣彰化地方法院檢察署，具狀向檢察
    官誣告林雅淑涉犯無故侵入住居、以非法方法剝奪他人行動
    自由及竊盜等罪嫌，因認被告姚雯涉犯刑法第169條第1項
    之誣告罪嫌。
二、公訴意旨認被告姚雯（下稱被告）涉犯刑法第169條第1項
    之誣告罪嫌，無非以告訴人林雅淑（下稱告訴人）之指訴、
    證人邱重興於偵查及臺灣彰化地方法院97年度易字第2125號
    案件審理中之證述、被告於97年9月28日警詢及98年3月16日
    偵查中之供述，及附卷之刑事告訴狀、臺灣彰化地方法院檢
    察署98年度偵字第2295號不起訴處分書、臺灣高等法院臺中
    分院檢察署98年度上聲議字第2166號處分書、臺灣彰化地方
    法院97年度易字第2125號判決書、本院98年度上易字第1290
    號判決書等為其論據。惟訊之被告堅決否認有何誣告犯行，
    辯稱：97年9月28日那天警方沒有搜索票，就與告訴人入侵
    至伊所承租的海德堡汽車旅館112號房，進來後告訴人即與
    其兩名友人搜索房間，當時伊衣著整齊，並非現行犯，自無
    義務接受告訴人及警方之搜索，且伊有想要離開，但告訴人
    與其兩名友人擋住不讓伊離開，接著警察未經過伊同意即叫
    伊去警察局製作筆錄；床單的部分雖是旅館所有，但伊有使
    用權，當初是怕旅館會對伊催討床單才提告，後來有撤回此
    部分告訴，伊只對告訴人提出無故侵入住居及妨害自由之告
    訴，係為伸張自己之權利而已，並未虛構任何事實等語。
三、按犯罪事實應依證據認定之，無證據不得認定犯罪事實；不
    能證明被告犯罪者，應諭知無罪之判決，刑事訴訟法第154
    條第2項、第301條第1項分別定有明文。次按事實之認定，
    應憑證據，如未能發現相當證據，或證據不足以證明，自不
    能以推測或擬制之方法，以為裁判之基礎（最高法院著有40
    年臺上字第86號判例意旨參照）。再者，告訴人之告訴，係
    以使被告受刑事訴追為目的，是其陳述是否與事實相符，仍
    應調查其他證據以資審認（最高法院52年臺上字第1300號判
    例參照）。因之，告訴人之指訴是否可採，仍須調查其他積
    極證據，以查證該指訴是否與事實相符，尚難單憑告訴人之
    指訴，即入人罪。又誣告罪之成立，以意圖他人受刑事處分
    或懲戒處分，而為虛偽之告訴、告發、報告者為要件，所謂
    虛偽係指明知無此事實故意捏造者而言，若告訴人誤認有此
    事實或以為有此嫌疑，自不得指為虛偽，即難科以本罪；再
    誣告罪之成立，以告訴人所訴被訴人之事實必須完全出於虛
    構為要件，若有出於誤會或懷疑有此事實而為申告，以致不
    能證明其所訴之事實為真實，縱被訴人不負刑責，而告訴人
    本缺乏誣告之故意，亦難成立誣告罪名（最高法院40年臺上
    字第88號、44年臺上字第892號判例參照）。亦即行為人所
    誣告之內容必須為虛偽者，始成立誣告罪，若係出於誤會或
    懷疑被訴人有犯罪事實而為申告，縱其後因所訴內容不能證
    明為真實，或所訴內容根本不成立犯罪，該告訴人並不即因
    此而負誣告罪之刑責。經查：
  (一)按人民有居住之自由，為憲法第10條所明文保障，而刑法第
    306條之規定，則係為貫徹人民居住自由，而對無故侵入者
    明定其處罰，所保護之法益乃個人居住場所有不受其他無權
    者侵入或滯留其內干擾破壞權利；是以一般普通人民欲進入
    他人之住居所內，若未徵得他人之同意，除非有「正當理由
    」，否則應不得任意進入他人住居所內，合先敘明。本件證
    人即前揭通姦案承辦員警邱重興於偵查、臺灣彰化地方法院
    97年度易字第2125號案及原審審理時已證述：於97年9月28
    日凌晨3時31分許，被告打開其所承租之海德堡汽車旅館112
    號房後門之際，在未徵得被告同意之情形下，告訴人之友人
    即自後門進入該房間，伊亦跟著進入，並打開前門讓告訴人
    進入，目的係為偵查被告與告訴人之夫辛慕白之通姦案件，
    而當時被告衣著整齊，並非現行犯，伊當時亦未取得法院核
    發之搜索票等情明確。則依我國現行刑事訴訟法第128、131
    、131之1條之規定，證人邱重興既無搜索票，斯時又不符合
    逕行搜索之要件，且被告亦未同意搜索，邱重興縱係為偵辦
    上開案件，因未符合法定程序，仍應無權逕行進入上開房間
    內；而證人邱重興依法既無權進入上開房間內，亦難認其有
    權可允許告訴人進入，則告訴人未經被告同意即逕行進入該
    房間之行為是否合法，應視其是否具有正當理由而定。按刑
    法第239條所定通姦罪與相姦罪，均屬最重本刑為有期徒刑1
    年以下之罪，其罪質尚非重大，涉及者多係私人間之家庭紛
    爭，縱該等犯行於實務上恐有採證不易之情事，惟所保障之
    法益與憲法所明文保障之人民居住自由，依憲法第23條所定
    之比例原則予以檢驗，人民居住自由之保障顯然應優先考量
    ，故此類案件實不宜允許私人任意以侵入他人住居之方式採
    證；而告訴人係無搜索職權之普通人民，未經被告同意逕行
    進入上開房間內，其目的雖係為查證其夫辛慕白與被告之通
    姦行為，然依上開說明，實難構成所謂之「正當理由」。基
    上，被告主觀上認為其合法住居之權利遭受侵害，因而對於
    告訴人提出無故侵入住居之告訴，尚非無據，且其提告之事
    實亦非出於虛構，此部分自難認被告構成誣告罪。
  (二)「竊取」為刑法上竊盜罪之客觀構成要件，係指以和平手段
    ，違背他人之意思，擅自將他人支配下之物，移歸自己實力
    支配而言。本件依告訴人及證人邱重興於警詢、偵查中所述
    ，告訴人及其友人於案發時進入上開海德堡汽車旅館112號
    房後，在未經被告同意之情形下，即取走該房間內之床單等
    情，已甚為明確，起訴書亦同此認定。而告訴人於案發時應
    無進入被告所承租上開房間之「正當理由」，已如前述，然
    告訴人仍執意進入，而斯時被告仍未退租該房間，該房間內
    之床單自仍處於被告持有支配之狀態下，告訴人在未取得被
    告同意之情形下，即逕自取走該床單，客觀上其所為自符合
    上開「竊取」之要件，是以被告對於告訴人所申告之「竊取
    」客觀事實，並無虛構之情事。又所謂不法所有之意圖，係
    指無法律上原因，卻意圖對物擁有永久支配權；是以被告縱
    明知告訴人取走該床單之目的係為保全證據，惟告訴人上開
    目的是否得以構成取走上開床單之法律上原因，本即非無斟
    酌之餘地，蓋私人間之保全證據程序，有民事訴訟法等相關
    法律可循，告訴人顯然並未依照法定程序為之。況告訴人自
    承該床單係被告離開汽車旅館前往警局後，告訴人始向汽車
    旅館櫃臺人員接洽購買，此情自為被告所不及知，是被告對
    告訴人申告之竊盜罪嫌部分，並非屬杜撰之虛構情節，更非
    全然無因而出於憑空捏造；此部分尚難祇因檢察官於事後認
    定缺乏積極證明，致告訴人不受刑事訴追，即反而對被告遽
    以誣告罪責相繩，應屬至明。
  (三)再於97年9月28日凌晨3時31分許，被告本欲離開所承租之海
    德堡汽車旅館112號房，惟告訴人會同警方進入後，被告即
    留置現場，之後並由員警帶回警局製作筆錄等情，業據證人
    邱重興證述明確，起訴書亦同此認定。而被告於案發前確有
    於該房間內與告訴人之夫辛慕白為相姦之行為，已據臺灣彰
    化地方法院97年度易字第2125號、本院98年度上易字第1290
    號判決確定在案，此有上開判決書附卷可按。則衡諸常情，
    被告於告訴人會同警方前往抓姦之際，或因感羞愧，或為避
    免事跡敗露，因而急欲離開現場，本屬正常，是其辯稱當時
    想要離開現場等語，應可採信。另參以證人邱重興於原審審
    理時證述：剛開始伊在該房間前門等候，但聽到告訴人之友
    人大叫有人要從後門離開，伊就馬上跑到後門，看到告訴人
    的友人擋住後門門口等語，核與被告辯稱當時伊打開後門想
    要離開，遭到告訴人之友人攔阻，因而無法離開現場等情相
    符，而斯時被告既非現行犯或準現行犯，告訴人及其友人依
    法自均無阻擋被告離去之權利，顯見被告之人身自由，於斯
    時已有遭非法限制之嫌。又之後被告經員警要求配合調查，
    而繼續留置於現場，衡情斯時員警、告訴人及其友人均圍繞
    在被告身旁，即便被告主觀上不願配合，惟客觀上顯無任何
    拒絕之餘地，是以被告事後認當時行動自由遭到限制，亦非
    全然無據。基此，被告對告訴人申告之妨害自由罪嫌部分，
    亦非任意虛構杜撰之情節；此部分亦難因檢察官於事後認定
    罪嫌不足，致告訴人不受刑事訴追，而遽論以被告誣告罪。
  (四)綜上各情相互以觀，檢察官於被告對本件告訴人提告之前案
    中，雖乏積極事證足以認定告訴人之無故侵入住居、以非法
    方法剝奪他人行動自由及竊盜等罪嫌，而對於告訴人為不起
    訴處分，惟依本院調查結果，尚難認被告於前案所提出之告
    訴，係出於憑空捏造事實而為，無法使本院對於被告形成確
    信不疑之有罪心證。此外，復查無其他積極證據足資證明被
    告涉有檢察官所指之誣告犯嫌，揆諸首揭規定、判例意旨及
    說明，即不得以誣告罪責相繩，本件既不能證明被告犯罪，
    即應為被告無罪之諭知。原審經過詳查，以被告上開被訴之
    犯罪不能證明，因而為無罪之諭知，經核並無違誤，檢察官
    兼據告訴人請求之上訴意旨，仍執前情指摘原判決不當，為
    無理由，應予駁回其上訴。
據上論斷，應依刑事訴訟法第368條，判決如主文。
本案經檢察官陳佳琳到庭執行職務。
中    華    民    國   100    年    5     月    25    日
            刑事第二庭    審判長法  官  邱  顯  祥
                                法  官  姚  勳  昌
                                法  官  張  國  忠
以上正本證明與原本無異。
如不服本判決應於收受送達後10日內向本院提出上訴書狀，其未
敘述上訴之理由者，並得於提起上訴後10日內向本院補提理由書
（均須按他造當事人之人數附繕本）「切勿逕送上級法院」。

                                書記官  卓  佳  儀
中    華    民    國   100    年    5     月    25    日